最高法院刑事判決　　　　　　九十六年度台上字第六七五０號
上　訴　人　台灣高等法院檢察署檢察官
被　　　告　甲○○
　　　　　　乙○○
　　　　　　丙○○
上 列二 人
選任辯護人　楊慧如律師
上列上訴人因被告等誣告等罪案件，不服台灣高等法院中華民國
九十五年九月七日第二審判決（九十五年度上訴字第二四０九號
，起訴案號：台灣台北地方法院檢察署九十二年度偵字第二三九
一九號），提起上訴，本院判決如左：
    主  文
原判決撤銷，發回台灣高等法院。
    理  由
本件原判決以公訴意旨略稱：被告甲○○係設於台北市○○街三
十六號一樓端儀營造工程有限公司（下稱端儀公司）總經理，被
告乙○○、丙○○（下稱乙○○等二人）係該公司之員工。端儀
公司於民國八十年間，承包台北市○○街里鄰工程（下稱萬盛街
工程），另於八十一年七月間，標得前台北市景美區公所發包之
八十二年度文山區○○街八二０六標鄰里巷道排水工程（下稱景
後街工程），並由當時台北市景美區公所經建課之承辦人員郭木
成負責監督該工程，惟因景後街工程與台北市政府養護工程處（
下稱養工處）所施作之工程，有部分係屬重疊，郭木成發現後，
即變更原工程之施工設計，並扣除養工處已施作之工程部分，於
八十二年六月七日，將變更後之設計圖連同刪減後之預算書，簽
報其區公所區長核准後，呈報台北市政府核備，致端儀公司得請
求之工程款由新台幣（下同）八百十二萬元大幅縮減為四百二十
六萬元，且郭木成依規定監工，屢次發現該工程施作上之瑕疵，
即要求端儀公司改善，甲○○因而心生不滿。意圖使郭木成受刑
事處分，於八十二年十月二十八日，向法務部調查局台北市調查
處(下稱台北市調查處)檢舉，捏指：郭木成於八十一年二月萬盛
街工程完工驗收時，意圖不法利益，強邀端儀公司人員招待其至
大屯飯店與台北市○○街之百利飯店飲宴及召妓陪宿，圖得不正
利益十四萬元；復於八十一年七月間，自行變造景後街工程之工
程設計圖後，於八十二年三月二十六日，陳報台北市政府申請工
程變更，致工程款由原發包之八百十二萬元變更為四百二十六萬
元；又於八十一年九月十八日檢驗景後街工程之水溝蓋時，藉機
強邀端儀公司人員至台北市○○路遠東百貨公司七樓之富貴樓餐
廳及台北市○○○路、民權東路口之金百利酒家召女陪酒，圖得
不正利益四萬五千元等事實，誣告郭木成涉犯貪污、偽造文書等
罪嫌。並為遂行其誣告意圖，甲○○與乙○○等二人（下稱被告
等三人）共同基於偽證之概括犯意，連續於原判決附表一所示之
時間，以證人身分於台灣台北地方法院檢察署偵查及台灣台北地
方法院、台灣高等法院審理郭木成貪污案件中出庭作證時，就其
明知並非屬實，且與案情有重要關係之郭木成是否強邀端儀公司
人員至酒店飲宴並召妓陪宿部分，仍為如原判決附表二所示之虛
偽證述，因認被告等三人共犯刑法第一百六十八條偽證罪嫌，甲
○○依刑法修正前之牽連關係，並有同法第一百六十九條第一項
誣告罪嫌云云。經審理結果，認為不能證明被告等三人犯罪，因
而維持第一審諭知被告等三人無罪之判決，駁回檢察官在第二審
之上訴，固非無見。
惟按：客觀上為法院認定事實及適用法律之基礎之證據雖已調查
，而其內容未明瞭者，即與未經調查無異，如遽行判決，仍屬應
於審判期日調查之證據而未予調查。查：（一）原判決認定：「
萬盛街工程名義上雖由端儀公司承攬，惟實際上乃由乙○○等二
人以私人身分再向端儀公司承包施作，俟端儀公司取得工程款後
，二人再向端儀公司領取……乙○○等二人前於郭木成被訴貪污
案件中證稱之十多萬元既係指萬盛街工程二次驗收後之飲宴花費
總額，非單次消費金額，且因由乙○○自行負擔，未向端儀公司
請款，亦未索取任何收據，自無從提出金額十四萬元之請款單。
至被告乙○○提出其簽發之發票日期八十一年三月十二日，面額
四萬八千元，票據號碼KN0000000 號支票存根影本一張，因原始
存根、受款人領款紀錄等金錢流向因逾保存期限已遭銷毀，有台
北縣金山地區農會九十三年三月三十一日北金農信字第０九二號
函可參，已無法查證其真實性，該張存根其上又僅記載「交際會
」，亦無從認定與萬盛街工程或文山區公所有關」等旨（原判決
第十三頁倒數第五行至倒數第三行、第十四頁倒數第十一行至第
十五頁第一行）。惟被告甲○○於第一審審理時供稱：「（問：
到富貴樓吃飯的人，除了郭木成、林齊湖、周英彥等人，還有誰
在場？）美而堅水泥製造廠的老闆，林齊湖還帶了二個朋友，我
不認識，我公司一個經理粘耀南」（見第一審卷(二)第一五二頁背
面）；再被告乙○○於第一審審理時供承：「……萬盛街工程驗
收了二次，我總共付了十幾萬（元），我只去了第一次，第二次
我沒有去，該次的費用是在去驗收前，我先拿了幾萬元給丙○○
帶在身上」，「（問：你剛才說第一次飲宴時錢帶不夠，怎麼付
酒店的錢？）開支票給他。」，「（問：店內是否接受支票？）
酒店本來不接受支票，後來是酒店經理要求林齊湖在支票後面背
書，他們才收受那張四萬八千元的支票。」；被告丙○○於同日
亦供證：「（問：第二次去飲宴，是否有開支票？）第二次就付
現金，乙○○有讓我帶現金過去。」；並與被告乙○○於同日審
理時供以：「（問：你們在付款時拿到的是什麼樣的單據呢？）
小吃店沒有單據，到了酒店，我們付支票，但不開發票，也沒有
給任何單據，如果需要的話，要特別跟酒店講，他才會開給我們
，飲宴後我們也沒特別要。」，「（問：所以在飲宴後也沒交付
任何單據給端儀公司？）沒有」，「（問：有無任何收據？）沒
有」，「（問：這二次飲宴，總共付了多少錢？誰付的？）被告
乙○○答：總共從我這邊付的，是十幾萬元。二次都是從我這邊
付的。」，「（問：這十幾萬為什麼自己要付，不向公司請款？
）被告乙○○答：我們自己要負擔；丙○○亦答：這工程跟端儀
拿過來做，所以錢要自己付」各等語（見同卷第一五三頁背面、
一五四頁背面至一五五頁背面）。依上開原判決之認定及被告乙
○○等二人所供，乙○○等二人如私下向端儀公司轉包萬盛街之
工程，且曾陸續宴請郭木成、林齊湖等人，以利工程之驗收，彼
等兩次宴客之金額又高達十幾萬元，何以當時未向消費之餐廳及
酒店索取收據，俾嗣後於該工程款請領後，便於會算實際之收支
，計算盈虧，分攤損益，而不虞嗣因時日過久，彼等就支出金額
之多寡，發生爭執？況依被告乙○○所述，第二次至酒店時，既
僅被告丙○○一人前往，被告乙○○並未參加，何以被告丙○○
支付飲宴之現金時，並未拿取當日之消費憑據，以資取信乙○○
？又萬盛街之工程，既為乙○○等二人共同承包，縱彼等於消費
當時未向小吃店及酒店索取收據，彼等有無將本件工程之相關收
入及支出，逐日製作收支明細表，共同確認，以便日後總結會算
之用，本件被告乙○○等二人所供，有無相關帳冊可資參酌？又
依被告甲○○所述，景後街工程施工時，同至富貴樓吃飯之人，
除了郭木成外，尚有「美而堅水泥製造廠」的老闆、林齊湖及其
所帶二個朋友暨端儀公司經理粘耀南等人，原審並未傳喚「美而
堅水泥製造廠」之老闆及粘耀南以明究竟，資為判斷之依據，遽
行判決，自有證據調查未盡之違法。（二）原判決理由四、七說
明：被告甲○○於第一審審理時提出端儀公司日曆簿二本，證明
其前於八十二年十月二十六日在台北市調查處提出之請款單、流
水帳影本，具有證據能力，且證人金磊於原審證稱：上開日曆簿
是其任職於端儀公司時所記載，是根據請款單填寫，都是真實，
雖本件亦有景後街的工程，但因為都是同一工程，而寫景仁街云
云。足證該等日曆簿足以採信等旨（原判決第四頁第一至二十五
行、第十九頁第七至十行）。惟證人即端儀公司會計金磊於原審
審理時結證：「（檢察官請求提示八十一年九月十八日日曆簿後
，訊問：是否記得八十一年九月十八日有記載支出餐費？）我要
看支出證明才知道，通常都有支出證明，本日的兩本帳簿沒有記
載，這裡沒有八十一年的帳簿」等語（見原審卷第七十二頁背面
）。如證人金磊所證無誤，上開端儀公司日曆簿二本，應非端儀
公司之八十一年之帳簿，則該日曆簿二本與該公司八十一年之帳
簿所載，內容有無相同，尚有疑義，此既關係被告等三人有無支
付上開費用，是否構成本件犯行之認定，為發現真實及公平正義
之維護，自有詳加調查，釐清真相之必要，原審未詳查慎斷，遽
行判決，亦有證據調查未盡之違法。以上或係檢察官上訴意旨所
指摘，或為本院得依職權調查之事項，應認原判決有撤銷發回之
原因。
據上論結，應依刑事訴訟法第三百九十七條、第四百零一條，判
決如主文。
中　　華　　民　　國　九十六　年　 十一　 月   三十   日
                      最高法院刑事第五庭
                          審判長法官  林　增　福
                                法官  邵　燕　玲
                                法官  張　清　埤
                                法官  陳　世　雄
                                法官  蔡　國　在
      本件正本證明與原本無異
                                      書  記  官
中　　華　　民　　國　九十六　年　 十二 　月　　五　　日
                                                    ｍ
